最  高  行  政  法  院  判  決
109年度上字第395號
上  訴  人  李孟訓                                      

訴訟代理人  林文凱  律師
被 上訴 人  教育部                                 
代  表  人  潘文忠              
訴訟代理人  張家川  律師
上列當事人間解聘事件，上訴人對於中華民國109年1月30日臺北
高等行政法院107年度訴更一字第120號判決，提起上訴，本院判
決如下：
　　主  文
上訴駁回。
上訴審訴訟費用由上訴人負擔。
　　理  由
一、上訴人係長榮大學（下稱學校）企業管理系教授，因學校A 
     生、B生、C生（年籍資料均詳卷）於民國102年12月11日，
    分別向學校提出校園性侵害性騷擾或性霸凌事件調查申請書
    ，內容為上訴人於101年9月至102年11月間涉有觸摸A生、B
    生、C生之臀部，並對B生說曖昧的話、以電話或口頭邀約B
    生單獨吃飯，表示要去B生之校外租屋處，藉以安慰B生為由
    進而熊抱等行為。經學校性別平等教育委員會（下稱校性平
    會）組成調查小組調查後，提出學校102學年第2學期【102-
    004】案校園性侵害性騷擾或性霸凌事件性平會調查結果報
    告書（下稱第1次調查報告，日期為103年4月8日），並認定
    上訴人性騷擾成立，且情節重大，符合行為時（即102年7月
    10日）教師法第14條第1項第9款規定，報請被上訴人核准予
    以解聘。嗣上訴人亦以學校違反性別平等教育法（下稱性平
    法）相關規定，依行為時（即100年6月22日修正）性平法第
    28條規定，向被上訴人申請調查。經被上訴人以104年4月17
    日臺教學㈢字第1040043400號函（下稱104年4月17日函）略
    以：學校於處理原申請調查案中，調查程序確有未予上訴人
    充分陳述意見之重大瑕疵，依性平法第32條第3項規定，應
    就原申請調查案重啟調查。旋學校於104年7月1日決議重組
    調查小組調查後，提出學校102年學年第2學期【102-004】
    案校園性侵害性騷擾或性霸凌事件性平會調查結果報告書（
    下稱第2次調查報告，日期為104年8月31日），仍認定為情
    節重大之性騷擾案，依行為時教師法第14條第1項第9款規定
    解聘，並報請被上訴人核准。案經被上訴人104年12月24日
    臺教學㈢字第1040174929號函，以重啟調查小組組成未符合
    行為時性平法第30條第3項規定，其成員與行為時（即108年
    12月24日修正前）校園性侵害性騷擾或性霸凌防治準則（下
    稱系爭防治準則）第22條第1項所定專家學者之比例未合為
    由，請學校重組調查小組補正程序。茲因上訴人於學校報請
    被上訴人核准期間，提起申復，經校性平會申復審議小組會
    議於104年12月30日作成申復有理由，請學校重啟調查之決
    議。學校於105年1月4日再次重組調查小組調查後，提出學
    校104學年第2學期【102-004】案校園性侵害性騷擾或性霸
    凌事件性平會調查結果報告書（下稱第3次調查報告，日期
    為105年3月10日），認定上訴人性騷擾行為成立，惟情節尚
    非重大，移由學校教師評審委員會（下稱校教評會）審議。
    校教評會於105年5月4日召開104學年度第10次會議（下稱10
    5年5月4日校教評會）決議，認上訴人之行為符合103年1月8
    日修正（下稱103年1月8日修正）教師法第14條第1項13款規
    定（按該規定由行為時教師法第14條第1項第12款移列，內
    容相同），惟未達情節重大，依103年1月8日修正時教師法
    第14條第2項後段規定（按該規定僅配合款次修正，實質內
    容與行為時教師法第14條第2項相同），予以解聘，併審酌
    案件情節，議決1年不得被聘任為教師，由學校以105年5月1
    6日長大人字第1050300446號函報請被上訴人核准。經被上
    訴人以105年8月25日臺教人㈢字第1050113639號函（下稱原
    處分）同意學校所報解聘上訴人（下稱原處分解聘部分）及
    1年不得被聘任為教師案（即原處分1年禁任教師部分），學
    校並以105年8月29日長大人字第1050300784號函通知上訴人
    。上訴人不服，向被上訴人所屬中央教師申訴評議委員會提
    起申訴，遭決定駁回，遂提起行政訴訟，聲明請求申訴決定
    及原處分均撤銷，經原審106年度訴字第401號判決駁回。上
    訴人提起上訴，經本院以107年度判字第615號判決廢棄，發
    回原審更為審理。經原審更為審理後，以107年度訴更一字
    第120號判決（下稱原判決）駁回，上訴人仍不服，遂提起
    本件上訴。並聲明：㈠先位聲明：申訴決定及原處分均撤銷
    ；㈡僅針對原處分1年禁任教師部分為備位聲明：確認原處分
    1年禁任教師部分為違法。
二、上訴人起訴主張及被上訴人於原審之答辯，均引用原判決之
    記載。
三、原審斟酌全辯論意旨及調查證據之結果，略以：㈠本件係由A
    生、B生、C生於102年12月11日分別提出調查申請書，請求
    調查上訴人有無性騷擾之行為；A生於103年2月19日經校性
    平會調查時陳述略以：上訴人雖說將其等當女兒，但有意無
    意就過來摸一下，約在二年級下學期到三年級上學期，其與
    B生、C生、D生4人到上訴人研究室，門會關起來，學生報告
    專題時會站著，上訴人也會站起來走動，上訴人手會帶過去
    碰到臀部，其會閃，也曾經對上訴人說：「老師不要用了啦
    」，上訴人都會笑一笑，當作沒這回事一般，其與B生、C生
    被上訴人碰過，沒看到D生被上訴人碰過，因為D生每次都站
    門邊又很安靜、不太會講話，上訴人有時可能不會去理會她
    ，三年級下學期很少去找上訴人，其拿東西給上訴人看就趕
    快跑，機會比較少，且上訴人對其與C生開始態度不友善後
    ，比較沒有碰到臀部，到四年級上學期後因為上訴人懷疑其
    等填寫調查申請，就沒有了，看到上訴人覺得很恐怖，不想
    進去研究室但得進去，壓力好大等語；B生亦陳稱略以：約3
    年級開始討論專題時，上訴人會過來有意無意觸摸其等臀部
    ，因為上訴人常起來走動，路過就會打一下拍其等臀部，不
    然就是不小心手揮過去碰到臀部，其因為常走來走去，被拍
    到機率小，A生、C生被上訴人拍到情況比較多，另一個（應
    指D生）都站在靠門邊處，沒有被打到過，因為上訴人喜怒
    無常，非常害怕上訴人，A生曾經有當場問上訴人為什麼要
    這樣打其臀部等，上訴人則回稱當成是女兒、沒關係之類等
    語，或者是笑而不答，上訴人行為讓其精神上受到騷擾、承
    受很大壓力等語；另C生則陳述略以：討論專題報告時因為
    要使用電腦說明所做的專題內容，過程中常會因彼此須使用
    不同部電腦而走動，上訴人會趁機打其頭，上訴人走來走去
    時也有碰到A生、B生臀部，有1次上訴人好像不小心碰到A生
    ，A生當場說不要碰她，上訴人笑笑得走回去自己座位，應
    該是三年級左右的事情，A生、B生有說看到其被上訴人摸臀
    部，但其自己比較沒警覺心，後來其會注意上訴人走動時避
    開，有時候會被上訴人揮到臀部，又其與A生、B生跟上訴人
    間互動較多，D生都站門邊或邊邊，應該沒被摸等語。D生陳
    述略以：上訴人經常會摸同學肩膀，有看到A生被上訴人摸
    臀部，A生也常被摸摸頭之類得，上訴人比較會看B生臉色，
    對A生、C生有類似舉動較多，A生偶爾會閃過去，上訴人經
    常摸肩膀，看過上訴人摸C生臀部，A生則曾經講過不要摸我
    之類的，當下其看到時不會想太多，有時候上訴人問專題做
    怎樣會手伸過去搭肩膀，然後碰同學臀部，其個人感覺比較
    像隨意、不小心，因為其覺得上訴人應該不會刻意那麼做，
    三年級比較常發生等語。嗣後A生、B生、C生並均有再補充
    說明發生上開情事之上訴人研究室內空間寬敞，應不容易發
    生肢體接觸之情狀。是比對A生、B生、C生及D生上開陳述，
    均可見其等一致指稱上訴人有在走動過程數次以手碰觸A生
    、B生、C生臀部，其中C生初始個人主觀上雖未以上訴人舉
    動構成性騷擾，在場目睹之D生亦未做此想，但遭碰觸身體
    之A生既曾當場請上訴人停止此類舉動，上訴人當場未有任
    何回應，嗣後卻仍持續如此舉動，已難認上訴人主張係不小
    心之肢體接觸者屬實，加之A生、C生復稱之後其等均有會注
    意閃躲等情狀，以其等與上訴人間屬學生、教師關係，事發
    時又身處授課中之情境，參照一般社會通念實可認上訴人碰
    觸前開學生臀部之舉動，確構成不受歡迎且具有性意味之行
    為，並已影響遭碰觸學生之人格尊嚴及學習，上訴人對自身
    舉動不受歡迎，亦當明知。㈡B生於102年12月11日提出之調
    查申請書中，即曾指明上訴人會對其說曖昧的話，常電話或
    口頭邀約其單獨吃飯或想到其租屋處，也曾以將其當作女兒
    名義對其擁抱等情，B生於103年2月19日校性平會調查中更
    進一步說明遭上訴人擁抱之過程略以：因其阿嬤過世而未處
    理專題事宜，其遭上訴人單獨留下而談到此事，其雖有說已
    經釋懷，但上訴人以其看起來很難過而突然將其抱住，並說
    將其當女兒看待、捨不得等，經其強烈表示已經不會難過，
    上訴人仍緊緊抱住，其掙脫不了，等上訴人鬆開其立即表示
    有事而離開等情，另亦陳述上訴人常會想將其單獨留下，或
    要其提早前往討論，或是想到她租屋處討論專題，但專題討
    論應該整組人一起，上訴人亦曾以心情不好想找其吃飯，經
    其婉拒，因上訴人常打電話邀約，其後來不太敢接，但下次
    前往專題討論時，上訴人又會問為什麼躲他、害怕接到他電
    話會向她說什麼嗎之類曖昧的話，且上訴人在專題討論會很
    兇並說做不好就當掉，卻會在電話中說其實不是針對她而言
    、不想罵她、很在乎她、最心疼她，也曾經被上訴人單獨留
    下後，其請同學在外等她，過程中上訴人卻表示心情不好、
    很悶，想講話聊天，講完話又會問晚上有沒有空，其以有事
    拒絕，因為上訴人有時上一刻平靜、下一刻就發脾氣，其很
    怕上訴人都要用方法委婉拒絕，另問過其他同學，得知上訴
    人並不會約其他同學吃飯等語。以B生指述遭上訴人擁抱、
    曾遭上訴人單獨留下卻談論與課程無關話題及上訴人多邀約
    其吃飯等情均具體明確，難認有何前後矛盾之瑕疵，當可採
    信。參照A生於103年2月19日校性平會調查時亦有述及上訴
    人曾幾次單獨將B生留下，對B生的舉動比較嚴重，並陳稱（
    依所述情節當係聽聞自B生）上訴人有打電話給B生表示最捨
    不得罵B生、上訴人會打電話邀B生單獨吃飯，也曾向B生表
    示要直接去她住處問專題的事，若她們有陪同B生才會去，B
    生認為上訴人為男老師卻到租屋在外之女學生處，怪怪的等
    語；另C生則稱：有1次4個女生去找上訴人，B生被單獨留下
    ，其與同學在外等候，後來B生出來有說上訴人突然抱她，
    亦曾聽B生說上訴人有打電話說要單獨去B生租屋處找B生，
    其在旁時亦曾見B生接電話，並說是上訴人想約B生單獨吃飯
    ，B生拒絕，B生曾表示對此感到不舒服，其因此有跟B生說
    最近下課就陪她一起回家等語；D生則陳述上訴人常將B生單
    獨留下，當初B生為何被留下其不知道，之後有聽B生說被上
    訴人抱、故意要安慰B生，後來B生對上訴人如此做覺得很奇
    怪，因為不想被單獨留下，就盡量趕快出來等語，由前述A
    生、C生、D生均一致指稱確有親見B生遭上訴人藉故單獨留
    下之情事，及嗣後B生因覺上訴人舉動異於常情，尚與專題
    討論時在場之其等提及並尋求幫助等情，亦可佐證B生指稱
    有遭上訴人以安慰為由擁抱，屢被上訴人單獨要求留下、私
    下邀約等，其感覺不舒服、心生害怕等情，應為實在。又前
    開學生是否曾有對上訴人表達關懷或善意之互動（例如B生
    有無傳簡訊給上訴人），以當時課程既仍進行中，其等囿於
    學習表現而有所隱忍，本有可能，況A生、B生、C生、D生均
    稱提出調查申訴後，上訴人曾有試圖探問是 否其等提出申
    訴之情形，其等迫於學習成績壓力，為取信上訴人而有刻意
    維持常態之舉措，亦符常情，尚不足憑此認其等指述為虛妄
    。綜合前開上訴人在進行專題討論時，即有數次無故碰觸在
    場3名學生臀部之舉動，雖經A生當場請其停止，仍未見上訴
    人有尊重他人感受而改善之情形，加之上訴人另並有藉故擁
    抱B生，單獨邀約B生遭拒後仍再試圖以授課專題討論需要為
    詞，數次提出邀約等舉措，參酌系爭防治準則第7條第1項既
    明文：「教師於執行教學、指導、訓練、評鑑、管理、輔導
    或提供學生工作機會時，在與性或性別有關之人際互動上，
    不得發展有違專業倫理之關係。」第8條則規定：「教職員
    工生應尊重他人與自己之性或身體之自主，避免不受歡迎之
    追求行為……」上訴人身為教師卻未加遵守，確係以明示或暗
    示之方式，從事不受歡迎且具有性意味之言詞、行為，並影
    響前開學生之人格尊嚴及學習，上訴人各該行為構成性平法
    第2條第1項第4款、行為時同法第25條第1項規定之校園性騷
    擾行為，堪以認定，校性平會肯認其有校園性騷擾行為之調
    查結果，並無違誤。㈢又經原審傳喚證人張生到庭結證略以
    ：初始其並非找上訴人指導專題小組，因為原本參加之專題
    小組解散，其約三年級時才參加上訴人指導之專題小組至少
    有1年，確切加入時間已不記得，四年級時才結束，加入時
    上訴人所指導專題小組已有4個女生，功課都蠻好的，其曾
    有與另4名女生共同前往上訴人研究室討論，或與其中1、2
    名女生前往之情形，但確切次數、頻率已不記得，因其有時
    類似曠課而沒有參加小組討論、或有事，不一定每次都到，
    也不記得有無先離開、其他女生還留在研究室情形，模糊印
    象中有過討論完後，上訴人叫其先出去，但詳細情形、原因
    均不記得了，私下4名女生會彼此詢問去見上訴人有無被罵
    ，覺得上訴人與女學生互動較多等語，另亦稱因其中途加入
    ，不確定其未加入前開會狀況，加入後其自己沒參加專題討
    論的次數多少已不記得，只記得有過，及在上訴人研究室討
    論中，並不記得其他學生會否站著，也不記得上訴人是否有
    走到身後等語；而經提示上訴人指導專題小組課程而有經證
    人張生簽名之「專題meeting紀錄表」，則據證人張生證稱
    並不記得是否每次都會簽名或有到場卻沒簽名之情形，亦不
    記得有無一次簽名好幾張，系上有要求該紀錄表須登載一定
    次數，但是否有到者均會簽名亦不一定等語。由上情可知，
    張生係後來才加入上訴人所指導專題小組，且並非每次專題
    小組討論均參加，由前述A生、B生、C生及D生之陳述，亦未
    述及上訴人為性騷擾行為時張生曾在場之情，A生、D生甚且
    陳稱上訴人曾在專題討論時，講幾句話後就請男生（應指張
    生）先離開，則上訴人前開行為係發生於張生不在場之情境
    ，即有可能，自難以證人張生未曾見聞，即否定A生、B生、
    C生、D生指述之真實性。此外，經進一步詢問張生有無聽過
    上訴人會動手接觸到該4名女生時，張生係證稱：專題進行
    中其僅耳聞該4名女生與上訴人間有問題，但另4名女生不會
    跟他說，後來上訴人蠻常打電話找張生，提到被女學生誤會
    ，但未說是哪幾位女學生，上訴人曾有激動、落淚之情形，
    會希望其跟另4名女生溝通，但上訴人並未告知究竟發生何
    事，也不記得自己有無詢問上訴人為何被女學生誤會，事後
    其曾問過其中2名女生，其等則回以不想將其牽扯進去，也
    沒有提到與上訴人間發生何事，其認為屬於隱私也沒再追問
    ，核與C生指稱張生曾向其提及上訴人有透過張生探問另4名
    女生，其當時未曾告訴張生任何事等情相符，而此情僅足說
    明上訴人在發覺遭人提出申訴後，曾試圖透過張生探問A生
    、B生、C生及D生，但亦可證明前述A生、B生、C生所述嗣後
    擔心遭上訴人查覺有提出申訴而影響學習成績、無法畢業等
    ，並非無故。是張生之前開證述，均不足為有利上訴人之認
    定。㈣上訴人前開行為既已構成性平法第2條第1項第4款、行
    為時同法第25條第1項之校園性騷擾行為，並經學校於105年
    1月4日會議決議重組調查小組，依行為時性平法第30條規定
    由5人組成調查小組並作成第3次調查報告，仍認定上訴人有
    校園性騷擾行為，符合103年1月8日修正教師法第14條第1項
    第13款規定之事由；又前開規定所指行為違反相關法令，文
    義範圍廣泛，但校教評會為解聘之決定時，基於教師工作權
    之保障，仍須以違反法令所侵害法益或情節嚴重性，已足認
    教師不具備專業品格、有違學術倫理而欠缺教師之適格性，
    方得援用，且針對該情狀應採取如何之對待措施，核屬教評
    會之權限，且針對學校教師之適格評價，相較於系教評會、
    院教評會而言，原則上應更尊重校教評會所形塑之學校整體
    多元價值思考暨取捨。準此，本件學校基於校性平會認上訴
    人有前開校園性騷擾行為，但是否屬情節重大仍有議論空間
    ，因而移由校教評會依103年1月8日修正教師法第14條第2項
    規定審議，而校教評會所參採第3次調查報告認定之事實，
    業據校性平會就調查認定結果具體說明判斷之理由，有第3
    次調查報告可稽，核諸105年5月4日校教評會據以進行之討
    論，亦係經出席委員充分討論後，審酌上訴人屬多樣態之性
    騷擾行為、影響學生學習且造成心理不安、恐懼及焦慮，並
    參酌上訴人行為違反行為時教師法第17條第1項第1、4款之
    情狀，先為同於校性平會之決議而以上訴人行為尚未達103
    年1月8日修正教師法第14條第2項之情節重大程度，但審認
    仍有解聘上訴人並決議其於1年內不得擔任教師之必要，有1
    05年5月4日校教評會會議紀錄在卷可參，校教評會就具體判
    斷依據及為前開決議所審酌情由等，均有討論暨說明，各該
    情由確亦涉及上訴人行為所表彰教師專業道德、品操是否適
    格之評價，經核校教評會決議所為判斷及裁量之考量內容，
    均難認有何判斷違法或裁量逾越、濫用或恣意等情事，自當
    尊重其判斷餘地暨裁量權之合法行使，則被上訴人據以審核
    而作成均予核准之原處分，自亦難認於法有違。㈤又上訴人
    起訴請求撤銷之原處分，係上訴人所任職學校之校教評會，
    就103年1月8日修正教師法第14條第2項規定明文賦予之教師
    解聘暨1年至4年不得聘任為教師之法定事項議決後，再依同
    條項規定報請被上訴人核定以完備法定程序，校教評會之議
    決內容即解除上訴人與學校間之私法上關係（原處分解聘部
    分）、上訴人受有1年內不得再擔任教師之工作權限制（原
    處分1年禁任教師部分），均因被上訴人以原處分核定生效
    始形成法律上之效果，且就原處分1年禁任教師部分而言，
    並不僅限於上訴人與學校間之個別私法關係，而係對上訴人
    形成1年期限內均遭禁止擔任教師之抽象規制力，此並無待
    執行而純屬應受拘束之問題。原處分1年禁任教師部分，雖
    經學校以105年9月7日長大人字第1050300819號函提供原處
    分而送達上訴人時起算，於本件審理中業因所定1年期限屆
    滿而不再向後發生拘束力，但上訴人既係主張其因原處分1
    年禁任教師部分而受有權利或法律上利益之損害，仍得循訴
    願、提起撤銷訴訟方式解除原處分就此在前開1年期間內仍
    有效之規制力，方屬有效救濟途徑，是上訴人就原處分1年
    禁任教師部分以先位聲明續行撤銷訴訟，仍有權利保護必要
    。原處分1年禁任教師部分，既經上訴人提起撤銷訴訟且可
    認有權利保護必要，上訴人仍以備位聲明訴請確認原處分1
    年禁任教師部分為違法，即不符行政訴訟法第6條第3項前段
    或第196條第2項之規定，應不合法；況原處分實體上並無違
    誤，是上訴人此部分備位聲明，仍不應准許。從而，原處分
    並無違誤，申訴決定予以維持，亦無不合。上訴人訴請撤銷
    ，並另針對原處分1年禁任教師部分，以備位聲明訴請確認
    為違法者，均無理由，駁回上訴人在原審之訴。
四、本院查：
(一)行為時教師法第14條第1項第9、12款、第2項規定：「（第1
    項）教師聘任後除有下列各款之一者外，不得解聘、停聘或
    不續聘：……經學校性別平等教育委員會或依法組成之相關
    委員會調查確認有性騷擾或性霸凌行為，且情節重大。……
    行為違反相關法令，經有關機關查證屬實。……（第2項）……
    其有第12款規定之情事，經教師評審委員會議決解聘或不續
    聘者，除情節重大者外，應併審酌案件情節，議決1年至4年
    不得聘任為教師，並報主管教育行政機關核准。」觀諸84年
    8月9日初始制定教師法時，即於第14條第1項規定，教師聘
    任後，除有該項各款所列情形之一者外，不得解聘、停聘或
    不續聘。而「行為不檢有損師道，經有關機關查證屬實者。
    」始終為其中之一，該條雖曾於98年11月25日、101年1月4
    日修正，並未將之刪除，僅調整款次而已。至有損師道之行
    為，依一般社會通念認知，係指違反為人師表倫理規範之行
    為，如論文抄襲、主導考試舞弊、不當體罰、校園性騷擾等
    或其他類此行為。另教師「行為不檢有損師道」（101年1月
    4日修正公布之教師法列為第14條第1項第7款）之行為經查
    證屬實者，無論情節即不得聘為教師，若於聘任經解聘者亦
    同，即終身不得再為人師。嗣101年7月27日公布之司法院釋
    字第702號解釋，一方面認為上開教師行為不檢有損師道，
    經有關機關查證屬實時，報請主管教育行政機關核准後，據
    以解聘、停聘或不續聘該教師之規定，對人民職業自由之限
    制，並未牴觸憲法第23條比例原則，亦與憲法保障人民工作
    權之意旨無違，另方面則以同法第14條第3項前段「有第1項
    第1款至第8款、第10款及第11款情事之一者，不得聘任為教
    師」規定，一律禁止終身再任教職，而未針對行為人有改正
    可能之情形訂定再受聘任之合理相隔期間或條件，使客觀上
    可判斷確已改正者，仍有機會再任教職，該部分對人民工作
    權之限制已逾越必要之程度違反憲法第23條規定之比例原則
    ，自解釋公布之日起至遲於1年內失其效力。依上開解釋意
    旨，教師法第14條再於102年7月10日修正，參照101年1月4
    日修正之教師法第14條內容觀之，可知102年7月10日教師法
    第14條第1項修正時，係以第9款「經學校性別平等教育委員
    會或依法組成之相關委員會調查確認有性騷擾或性霸凌行為
    ，且情節重大。」第11款「體罰或霸凌學生，造成其身心嚴
    重侵害。」及第12款「行為違反相關法令，經有關機關查證
    屬實。」之規定取代修法前「行為不檢有損師道，經有關機
    關查證屬實者。」之規定。至性騷擾或性霸凌行為情節尚非
    重大，或體罰、霸凌學生，惟未造成其身心嚴重侵害，尚不
    構成第1項第9款或第11款之要件，即無從適用該款規定處置
    ，則應適用第12款「行為違反相關法令，經有關機關查證屬
    實」之規定處理，即依教師法第14條第2項規定，應經教評
    會之審議（委員2/3以上出席及出席委員2/3以上之審議通過
    ），如教評會議決解聘或不續聘，其屬情節重大者，終身不
    得聘為教師；非屬情節重大者，則應併予審酌案件情節，議
    決1年至4年不得聘任為教師，並報主管教育行政機關核准，
    已依情節是否重大而區別應禁止終身再任教或限制1年至4年
    不得聘任為教師，業符合上開解釋意旨。嗣103年1月8日修
    正教師法第14條，將上開第1項第12款移列為第13款，第2項
    僅配合款次修正，相關內容並無改變，自應為同上之解釋（
    按上訴人本件性騷擾行為發生於101年9月至102年11月間，
    該所涉前揭教師法第14條第1項第12款，於原處分時業已移
    列為同條項第13款）。又依上開說明可知，前揭教師法第14
    條第1項第9款、第13款所列之具體情形係屬個別之構成要件
    ，應依具體個案之客觀事實認定是否構成各款之構成要件而
    用，彼此間並非互相排斥之關係。而教師聘任後，有前揭教
    師法第14條第1項第13款「行為違反相關法令，經有關機關
    查證屬實」者，為教師解聘、停聘或不續聘之構成要件。而
    教評會審議教師聘任後有前開教師法第14條第1項第13款之
    情事，究竟應為解聘、停聘或不續聘，為教評會決議法律效
    果之選項；又依103年1月8日教師法第14條第2項規定，有前
    開教師法第14條第1項第13款規定之情事，經教評會議決解
    聘或不續聘者，除情節重大者外，應併審酌案件情節，議決
    1年至4年不得聘任為教師等處分，均涉及裁量權之行使，是
    否有濫權違法情事，法院自得審查，除不得逾越法定裁量範
    圍外，尚應積極審酌個案相關情節，選擇符合比例原則、平
    等原則及法規授權目的之方法。
(二)性平法第2條第4款規定：「本法用詞定義如下：……性騷擾
    ：指符合下列情形之一，且未達性侵害之程度者：㈠以明示
    或暗示之方式，從事不受歡迎且具有性意味或性別歧視之言
    詞或行為，致影響他人之人格尊嚴、學習、或工作之機會或
    表現者。㈡以性或性別有關之行為，作為自己或他人獲得、
    喪失或減損其學習或工作有關權益之條件者。」行為時同法
    第25條第1項規定：「校園性侵害、性騷擾或性霸凌事件經
    學校或主管機關調查屬實後，應依相關法律或法規規定自行
    或將加害人移送其他權責機關懲處。」（嗣該規定於102年1
    2月11日修正為：「校園性侵害、性騷擾或性霸凌事件經學
    校或主管機關調查屬實後，應依相關法律或法規規定自行或
    將加害人移送其他權責機關，予以申誡、記過、解聘、停聘
    、不續聘或其他適當之懲處。」
(三)行為時性平法第30條第2、3項規定：「（第2項）學校或主
    管機關之性別平等教育委員會處理前項事件時，得成立調查
    小組調查之。（第3項）前項小組成員應具性別平等意識，
    女性人數比例，應占成員總數1/2以上，必要時，『部分』小
    組成員得外聘。處理校園性侵害、性騷擾或性霸凌事件所成
    立之調查小組，其成員中具性侵害、性騷擾或性霸凌事件調
    查專業素養之專家學者之人數比例於學校應占成員總數1/3
    以上，於主管機關應占成員總數1/2以上；雙方當事人分屬
    不同學校時，並應有申請人學校代表。」嗣前揭行為時性平
    法第30條第2項規定，於107年12月28日修正公布為：「學校
    或主管機關之性別平等教育委員會處理前項事件時，得成立
    調查小組調查之；必要時，調查小組成員得一部或『全部』外
    聘。本法中華民國107年12月7日修正之條文施行前，亦同。
    」然雖修正為調查小組成員得「全部」外聘 ，惟業經110年
    5月7日本院109年度大字第5號裁定統一法律見解，認基於對
    於「本法中華民國107年12月7日修正之條文施行前，亦同」
    規定之合憲性解釋，於該修正施行前學校之性平會所成立之
    調查小組已完成調查報告，學校並據以作成解聘處分者，不
    得溯及適用，否則，有違憲法上之信賴保護及禁止溯及適用
    原則。嗣性平法第30條第2項再經立法院修正，總統於111年
    1月19日公布修正規定：「學校或主管機關之性別平等教育
    委員會處理前項事件時，得成立調查小組調查之；必要時，
    調查小組成員得一部或『全部』外聘。『本法於中華民國107年
    12月30日修正生效前，調查小組成員全部外聘者，其組成及
    完成之調查報告均為合法。』」準此，關於調查小組成員得
    「全部」外聘之規定，得以溯及適用於107年12月30日修正
    生效前已完成調查報告者。查本件學校105年1月4日重組調
    查小組成員為○○○(男性）、○○○（女性）、○○○（男性）、○○
    ○（女性）委員（以上4人為校園性侵害性騷擾或性霸凌事件
    調查專業素養人才）、○○○（女性，律師）委員等5人（參見
    發回前原審卷第335頁），並由調查小組調查後完成第3次調
    查報告，前開5人固均為外聘人員，惟依前開說明可知，該
    調查小組之組成及完成之調查報告之程序為合法。原審未及
    適用最新修正之性平法第30條第2項規定，猶援引行為時性
    平法第30條第2項規定，即肯認前開第3次調查報告合法，固
    未臻妥適，然此部分結論並無不合，先予敘明。再性平法第
    31條第2、3項規定：「（第2項）性別平等教育委員會調查
    完成後，應將調查報告及處理建議，以書面向其所屬學校或
    主管機關提出報告。（第3項）學校或主管機關應於接獲前
    項調查報告後2個月內，自行或移送相關權責機關依本法或
    相關法律或法規規定議處……。」第32條第1、3項規定：「（
    第1項）申請人及行為人對於前條第3項處理之結果有不服者
    ，得於收到書面通知次日起20日內，以書面具明理由向學校
    或主管機關申復。……（第3項）學校或主管機關發現調查程
    序有重大瑕疵或有足以影響原調查認定之新事實、新證據時
    ，得要求性別平等教育委員會重新調查。」第35條規定：「
    （第1項）學校及主管機關對於與本法事件有關之事實認定
    ，應依據其所涉性別平等教育委員會之調查報告。（第2項
    ）法院對於前項事實之認定，應審酌各級性別平等教育委員
    會之調查報告。」依上開規定可知，性平會調查之任務在於
    事實認定。而性平會於處理校園性侵害、性騷擾或性霸凌事
    件時得成立調查小組調查之，鑑於依性平法規定所設之性平
    會或調查小組，依性平法規定均應具有性別平等意識及相關
    專業能力，故其提出之調查報告具專業性，學校及主管機關
    對於其就性平法事件有關之事實認定，應以該調查報告為依
    據。然法院基於行政訴訟之職權就事實之認定調查原則，必
    須充分調查為裁判基礎之事證以形成心證，依性平法第35條
    第2項規定，法院對於相關事實之認定，只是「應審酌」各
    級性平會之調查報告，而不是受其拘束，法院就該調查報告
    之審酌，仍應踐行證據之調查及全辯論意旨以形成心證。是
    以，有關性平會之調查報告相關事實認定部分，與不確定法
    律概念之解釋與涵攝無涉，應由法院依職權調查證據後予以
    判斷，並無尊重行政機關判斷餘地問題。
(四)復以，事實認定乃事實審法院之職權，證據之證明力或如何
    調查事實，事實審法院有衡情斟酌之權，如事實之認定已斟
    酌全辯論意旨及調查證據結果，未違背論理法則、經驗法則
    或證據法則，縱證據之取捨與當事人所希冀者不同，致認定
    的事實異於當事人之主張，亦不得謂原判決有違背法令之情
    形。
(五)經查，上訴人確有不當碰觸A生、B生及C生等學生臀部性騷
    擾行為，及有邀約並抱B生等構成校園性騷擾之行為等情，
    已經原審調查證據及斟酌全案辯論意旨，就認定結果及理由
    詳為論證說明；且對於上訴人向原審聲請傳喚之證人張生之
    證言，何以不足採為上訴人有利認定之理由，亦予詳述（參
    見原判決第13～20頁），為原審依法確定之事實，經核與卷
    附證據並無不符，且無違經驗或論理法則，自得為本院判決
    之基礎。原判決復論述上訴人前揭行為已構成性平法第2條
    第1項第4款、行為時同法第25條第1項之校園性騷擾行為，
    並經學校於105年1月4日會議決議重組調查小組，依行為時
    性平法第30條規定，由5人組成調查小組並作成第3次調查報
    告，仍認定上訴人有校園性騷擾行為（按如前所述，行為時
    性平法第30條第2項規定業經修正，原審未及適用最新修正
    之規定，惟依該最新修正規定，第3次調查報告仍為合法）
    ，符合103年1月8日修正教師法第14條第1項第13款規定之事
    由，並說明學校基於校性平會認為上訴人有前開校園性騷擾
    行為，但是否屬情節重大仍有議論空間，因而移由校教評會
    依103年1月8日修正教師法第14條第2項規定審議，而校教評
    會所參採第3次調查報告認定之事實，業據校教評會就調查
    認定結果具體說明判斷之理由，核諸105年5月4日校教評會
    據以進行討論，亦係經出席委員充分討論後，審酌上訴人屬
    多樣態之性騷擾行為、影響學生學習且造成心理不安、恐懼
    及焦慮，並參酌上訴人行為違反行為時教師法第17條第1項
    第1、4款之情狀，先為同於校性平會之決議而以上訴人行為
    尚未達103年1月8日修正時教師法第14條第2項之情節重大程
    度，但審認仍有解聘上訴人並決議其於1年內不得擔任教師
    之必要。而校教評會就具體判斷依據及為前開決議所審酌情
    由等，均有討論暨說明，各該情由確亦涉及上訴人行為所表
    彰教師專業道德、品操是否適格之評價，故核認校教評會決
    議所為判斷及裁量之考量內容，難認有何判斷違法或裁量逾
    越、濫用或恣意等情事，因而肯認原處分並無違誤等情，已
    說明其認定依據及理由，經核並無違誤。雖原判決就前揭校
    教評會對於解聘上訴人並決議其1年內不得擔任教師部分處
    分，援引判斷餘地理論固有未洽，惟已就前開處分之適法性
    及裁量有無逾越、濫用或恣意等情事予以審論，是其駁回結
    論仍屬無誤。上訴意旨指摘第3次調查報告援引第1次調查報
    告內容，應認兩者為具同一性之重複處分，其認定不具憑信
    性，而就基礎事實實質上相同之兩次調查報告，被上訴人認
    定學校以第1次調查報告解聘上訴人之處分違法，卻肯定學
    校以第3次調查報告解聘上訴人之處分適法，顯為矛盾之認
    定，原判決未予糾正，要非適法等語。惟第1次調查報告，
    係因該調查程序有未予上訴人充分陳述意見之重大瑕疵，故
    由學校重啟調查；第2次調查報告，則因重啟調查小組成員
    與系爭防治準則第22條第1項所定專家學者之比例未合為由
    ，由學校重組調查小組補正程序。是第3次調查報告係學校
    依性平法第32條第3項規定重啟調查程序，再次為實質調查
    ，其審酌原第1次調查程序之訪談紀錄，並綜合各項證據資
    料方為第3次調查報告，而學校及被上訴人就本件性平法事
    件有關事實之認定，以該調查報告為依據，即難認有何違法
    。且有關第3次調查報告內容之審酌，就上訴人確有不當碰
    觸A生、B生及C生等學生臀部性騷擾行為，及有邀約並抱B生
    等構成校園性騷擾之行為等事實，原審已踐行證據之調查及
    斟酌全辯論意旨後，始為認定之依據，並說明採證之理由，
    亦難認有何違誤。上訴人並未指明第3次調查報告究有何違
    法之處，僅以該第3次調查報告與第1次調查報告內容雷同及
    認第1次調查報告就上訴人有無性騷擾之認定應不具憑信性
    ，據以爭執第3次調查報告亦不具憑信性，進而主張原處分
    違法，核係其一己主觀之意見，委不足採。至上訴人另主張
    A生、B生、C生之證言，屬被害人單一指訴而不可採，復以
    張生之證言，原審未再進一步調查，違背論理法則云云，核
    係就原審認定事實及證據取捨之職權行使再予爭執，亦無可
    採。
(六)綜上所述，原判決將申訴決定及原處分均予以維持，以上訴
    人先位聲明無理由，並以原處分實體上並無違誤，故其備位
    聲明亦不應准許，駁回上訴人在原審之訴，並無違誤。至原
    判決關於上訴人備位聲明不符行政訴訟法第6條第3項前段或
    第196條第2項之規定，應不合法部分之論述，參據行政訴訟
    法第6條第1項、第3項規定：「（第1項）確認行政處分無效
    及確認公法上法律關係成立或不成立之訴訟，非原告有即受
    確認判決之法律上利益者，不得提起之。其確認已執行而無
    回復原狀可能之行政處分或已消滅之行政處分為違法之訴訟
    ，亦同。……（第3項）確認訴訟，於原告得提起或可得提起
    撤銷訴訟、課予義務訴訟或一般給付訴訟者，不得提起之。
    但確認行政處分無效之訴，不在此限。」第196條第2項規定
    ：「撤銷訴訟進行中，原處分已執行而無回復原狀可能或已
    消滅者，於原告有即受確認判決之法律上利益時，行政法院
    得依聲請，確認該行政處分為違法。」可知行政訴訟法為彌
    補撤銷訴訟或課予義務訴訟等既有訴訟類型，可能發生之權
    利保護漏洞，遂明定對於「已執行而無回復原狀可能之行政
    處分或已消滅之行政處分」，得提起「確認處分為違法之訴
    訟」，而依前揭規定之「確認處分為違法之訴訟」，包括「
    自始的處分違法確認訴訟」及「繼續的處分違法確認訴訟」
    ，前者指原告於起訴時，即直接提起確認處分為違法之訴訟
    者而言；後者指原告原係提起撤銷訴訟，於訴訟中發生處分
    已執行而無回復原狀可能或已消滅事由，遂變更（轉換）提
    起確認處分為違法之訴訟者而言。惟法律關係涉及行政處分
    者，當事人如有爭執，本應以撤銷訴訟訴請撤銷原處分或以
    課予義務訴訟，請求作成特定內容行政處分。故對於行政處
    分之救濟，以撤銷訴訟或課予義務訴訟為原則，僅於行政處
    分已執行而實現規制效力，且無回復原狀可能者，或行政處
    分已消滅時，方許其提起確認訴訟，惟若當事人因逾越起訴
    期限或因未經合法訴願程序，而已不得提起撤銷訴訟或課予
    義務訴訟者，不得以提起確認訴訟之方式，而規避撤銷訴訟
    或課予義務訴訟之法定要件。此即為一般所稱確認訴訟之補
    充性原則。反之，倘當事人或利害關係人，如未遲誤法定救
    濟期間，惟提起撤銷訴訟已無回復原狀之可能者，得依行政
    訴訟法第6條第1項後段，提起確認行政處分違法之訴訟（本
    院99年10月份第1次庭長法官聯席會議決議意旨參照），因
    其並無規避訴願程序及起訴期間之限制，即非以「確認處分
    為違法之訴訟」取代遲誤之「撤銷訴訟」，自無違反上述確
    認訴訟補充性之要求。查上訴人已於合法期間提起申訴，並
    循序提起本件撤銷訴訟暨確認訴訟，核無違反確認訴訟之補
    充性原則。雖因有關其備位聲明訴請確認原處分1年禁任教
    師部分為違法，應循撤銷訴訟救濟，以達訴訟目的，其於提
    起撤銷訴訟外，復以備位聲明提起前開確認原處分違法訴訟
    ，以備不時之需，惟此並無違反確認訴訟之補充性原則，此
    乃該部分聲明有無理由之問題，尚難謂此部分起訴不合法。
    原判決就此部分除認上訴人之訴不應准許外，另為其起訴不
    合法之論述，固有未洽，惟與本件判決結果並無影響。上訴
    論旨，仍執前詞，指摘原判決違背法令，求予廢棄，為無理
    由，應予駁回。
五、據上論結，本件上訴為無理由。依行政訴訟法第255條第1項
    、第98條第1項前段，判決如主文。
中　　華　　民　　國　　111 　年　　3　   月　  29  　日
                    最高行政法院第二庭
                        審判長法官  吳　東　都　
                              法官　王　俊　雄
                              法官　林　妙　黛
                              法官　侯　志　融
                              法官　陳　秀　媖

以  上  正  本  證  明  與  原  本  無  異
中　　華　　民　　國　　111 　年　　3 　　月　　29　　日
　　　　　　　　　　　　　　　書記官　陳　映　羽